---
title: "prom_arq_1"
author: "Martin Iungman"
date: "`r Sys.Date()`"
output: html_document
---

```{r setup, include=FALSE}
knitr::opts_chunk$set(echo = TRUE, warning = F, message = F)
```

``` {r libraries}
library(rtracklayer)
library(stringi)
library(tidyverse)
library(JASPAR2020)
library(TFBSTools)
library(BSgenome.Hsapiens.UCSC.hg38)
hg38<-BSgenome.Hsapiens.UCSC.hg38
```

# FANTOM5 True TSS

Esta sección toma el script de promoter_id.R, para identificar los "true TSS clusters" propuestos por FANTOM5. \
Luego toma el script distances.R para estimar las distancias entre los clusters dentro de cada gen

### Pre processing

El archivo BED de FANTOM esta bajo el nombre "TSS_human.bed" \

```{r initiate}
human_tss_gr <- import.bed("Data/TSS_human.bed") # importa un archivo bed y lo graba como GRanges
gene_score_2p <- tibble(
  name = mcols(human_tss_gr)$name,
  gene = stri_replace_last_regex(str = mcols(human_tss_gr)$name, pattern = ",\\d.\\d\\d\\d\\d", replacement = ""),
  score = as.numeric(stri_extract_last_regex(str = mcols(human_tss_gr)$name, pattern = "\\d.\\d\\d\\d\\d"))
)
str_glue("Contiene {nrow(gene_score_2p)} Ranges totales.")
gene_score_2p <- filter(gene_score_2p, score >= 0.228)
str_glue("De los cuales  {nrow(gene_score_2p)} superan el umbral de score 0.228 propuesto por FANTOM5 para asignar los True TSS.")
gene_names <- str_split(gene_score_2p$gene, ",") 
gene_names_separated <- map(gene_names, str_split, "@")
all_genes <- unlist(gene_names_separated) %>%
  matrix(ncol = 2, byrow = T)
all_genes <- unique(all_genes[,2]) %>% tibble::enframe()
names(all_genes) <- c("id","name")
str_glue("Estos ultimos están asociados a {nrow(all_genes)} elementtos génicos (genes o transcriptos)")
head(all_genes)
print("En algunos casos está asociado a gene symbol y otros a ID de transcripto. Lo queremos unificar")
```

Descargo los IDs de ENSEMBL (en archivo ensembl_genes_grch37.txt descargado por Biomart) para unificar nomenclatura.
```{r ensembl}
ENS_txs <- read_tsv(file="Data/ensembl_genes_grch37.txt",col_types = "cccf")
names(ENS_txs) <- c("gene_id","tx_id","gene_symbol", "chr")
str_glue("Contiene {nrow(ENS_txs)} transcriptos y  {length(unique(ENS_txs$gene_symbol))} gene symbols distintos")
head(ENS_txs)
```

Que true TSS estan asociados a un gene symbol? Y cuales a un transcript ID?
``` {r assign_ids}
symbol_idx <- which(all_genes$name %in% ENS_txs$gene_symbol)
tx_idx <- which(all_genes$name %in% ENS_txs$tx_id)
str_glue("De lo los {nrow(all_genes)} elementos genicos asociados a True TSS, {length(symbol_idx)} asociados a gene_id y {length(tx_idx)} asociados a transcript ID")
all_genes[tx_idx,"gene_symbol"] <- ENS_txs %>%
  select(tx_id, gene_symbol) %>%
  left_join(all_genes[tx_idx,], ., by = c("name" = "tx_id")) %>%
  select(gene_symbol)

all_genes[symbol_idx,"gene_symbol"] <- all_genes[symbol_idx,"name"]

all_genes <- ENS_txs %>%
  select(gene_symbol, gene_id) %>%
  distinct() %>%
  left_join(all_genes, .)
gene_names_matrix <- str_split(gene_score_2p$gene, ",", simplify = T) 
gene_names_matrix <- gsub(".*@","",gene_names_matrix) %>% as_tibble()
colnames(gene_names_matrix) <- paste0("gene_",1:ncol(gene_names_matrix))
gene_names_matrix <- select(gene_score_2p,name) %>% bind_cols(gene_names_matrix)
gene_names_long <- gene_names_matrix %>%
  rename(cluster_id="name") %>%
  pivot_longer(-cluster_id, values_to = "genes") %>%
  select(-name)
gene_names_long <- gene_names_long %>%
  filter(!genes=="")
gene_names_long <- gene_names_long %>%
  left_join(all_genes, by = c("genes" = "name"))

clusters_selected_genes <- gene_names_long %>%
  filter(!is.na(gene_id)) %>%
  select(-genes,-id) %>%
  distinct()
str_glue("Tenemos ahora {length(unique(clusters_selected_genes$cluster_id))} cluster_id distintos, con {length(unique(clusters_selected_genes$gene_id))} gene_ids y 
{length(unique(clusters_selected_genes$gene_symbol))} gene_symbol. Hay una diferencia entre gene_id y gene_symbol porque hay casos en los que un ID esta asignado a varios Symbol y viceversa. ")
h37_tss_selected_gr <- subset(human_tss_gr, name %in% clusters_selected_genes$cluster_id)
clusters_selected_genes %>%
  group_by(gene_symbol, gene_id) %>%
  mutate(Prom = 1:n()) -> clusters_selected_genes

```
### Numero de promotores por gen

```{r n_prom}
clusters_selected_genes%>%group_by(gene_symbol)%>%summarise(n_prom=n())%>%summary()
print("se ve claramente un outlier al menos... 8800 son muchos promotores. Veamos a quien corresponden")
clusters_selected_genes%>%group_by(gene_symbol)%>%summarise(n_prom=n())%>%arrange(desc(n_prom))%>%head()
print("Ademas de Y_RNA, snoU13 tambien tiene enorme cantidad de promotores. Los voy a excluir")
clusters_selected_genes<-clusters_selected_genes%>%filter(!gene_symbol%in%c("Y_RNA","snoU13"))
str_glue("Finalmente tenemos {length(unique(clusters_selected_genes$cluster_id))} cluster_id distintos, con {length(unique(clusters_selected_genes$gene_id))} gene_ids y 
{length(unique(clusters_selected_genes$gene_symbol))} gene_symbol. Se acercaron los valores de gene_symbol y gene_id.")
clusters_selected_genes%>%group_by(gene_symbol)%>%summarise(n_prom=n())%>%summary()
clusters_selected_genes%>%group_by(gene_id)%>%summarise(n_prom=n())%>%summary()
clusters_selected_genes%>%group_by(gene_id)%>%summarise(n_prom=n())%>%
  ggplot(aes(n_prom))+geom_histogram(binwidth = 1)
```

### Cluster width 

Calculo el ancho de los clusters y veo su distribucion
``` {r width}
mcols(h37_tss_selected_gr)<-cbind(mcols(h37_tss_selected_gr), gene=str_remove_all(h37_tss_selected_gr$name,"(p.+@)|(,.+)"))

# get cluster width
mcols(h37_tss_selected_gr)<-cbind(mcols(h37_tss_selected_gr),width=width(h37_tss_selected_gr))
clusters_selected_genes<-mcols(h37_tss_selected_gr)%>%as_tibble()%>%select(name,width)%>%left_join(clusters_selected_genes,.,by=c("cluster_id"="name"))

##width distribution
ggplot(clusters_selected_genes, aes(width))+geom_density()
```

### Calculo la distancia al promotor mas cercano dentro del mismo gen

```{r dist_intra}
gr_list_genes<-split(h37_tss_selected_gr, h37_tss_selected_gr$gene)
dist_to_near_intra<-map(as.list(gr_list_genes),distanceToNearest)
dist_df<-data.frame(
  cluster_id=unlist(map2(as.list(gr_list_genes),dist_to_near_intra,~.x[queryHits(.y)]$name)),
  nearest_id=unlist(map2(as.list(gr_list_genes),dist_to_near_intra,~.x[subjectHits(.y)]$name)),
  distances=unlist(map(dist_to_near_intra, ~as_vector(mcols(.x)))))

clusters_selected_genes<-left_join(clusters_selected_genes, dist_df, by=c("cluster_id"))

ggplot(clusters_selected_genes, aes(distances))+geom_density()+scale_x_log10()
```

La cercanía entre los TSS clusters implica que no haya independencia en el efecto de los elementos asociados a cada promotor. Necesitamos una forma de unificar TSS asociados.

# EPD database
## <epd.vital-it.ch/EPDnew_select.php>

Este analisis esta hecho en base al script EP_promoter_analysis.R
El archivo con la totalidad de promotores está en All_promoters.bed

```{r epd}
epd_all_prom<-import.bed("Data/All_promoters.bed")
mcols(epd_all_prom)$gene<-mcols(epd_all_prom)$name%>%str_remove("_.+")
df_genes<-mcols(epd_all_prom)%>%as_tibble()%>%group_by(gene)%>%mutate(n_prom=n())
```

Hago un histograma de numero de promotores por gen
```{r n_prom_epd}
str_glue("De los {length(df_genes$gene%>%unique())} genes, hay  {df_genes%>%filter(n_prom>1)%>%select(gene)%>%distinct()%>%nrow()} genes con mas de un promotor")
df_genes%>%select(-name, -score)%>%distinct()%>%ggplot(aes(n_prom))+geom_histogram(stat="count")
df_genes%>%select(-name, -score)%>%distinct()%>%summary()
```

No veo outliers. Good \

Calculo distancias intragenicas entre promotores

```{r }
epd_list_genes<-split(epd_all_prom, epd_all_prom$gene)
dist_to_near_intra<-map(as.list(epd_list_genes),distanceToNearest)
dist_epd<-data.frame(
  cluster_id=unlist(map2(as.list(epd_list_genes),dist_to_near_intra,~.x[queryHits(.y)]$name)),
  nearest_id=unlist(map2(as.list(epd_list_genes),dist_to_near_intra,~.x[subjectHits(.y)]$name)),
  distances=unlist(map(dist_to_near_intra, ~as_vector(mcols(.x))))
  )
df_genes<-left_join(df_genes, dist_epd, by=c("name"="cluster_id"))
df_genes%>%filter(n_prom>1)%>%group_by(gene)%>%summarise(mean_distance=mean(distances))%>%
  ggplot( aes(mean_distance))+geom_density()+scale_x_log10()+geom_vline(xintercept = 100, linetype="dashed")
```

### TATA box analysis

Armo promotores de 100 pares de abajo hacia rio arriba del TSS.\
Uso un score minimo de 80% para la busqueda de TATA en esa region. Me quedo con aquellos que esten en la misma hebra que el TSS referido.
Y cuando hay mas de uno, selecciono el de mayor score. 
```{r epd_proms}
epd_down100_prom<-epd_all_prom%>%resize(100, fix="end")
pfm_tbp <- getMatrixByName(JASPAR2020, "TBP")
seqLogo(toICM(pfm_tbp))
pwm_tbp<-toPWM(pfm_tbp, pseudocounts=0.8)
dna_tbp<-getSeq(Hsapiens,epd_down100_prom)
siteset<- searchSeq(pwm_tbp,dna_tbp, min.score="80%", strand="*")
gff3_tata<-writeGFF3(siteset)
tata_prom<-epd_down100_prom[as.numeric(unique(gff3_tata$seqname))]$name
str_glue("Cantidad de promotores con TATA: {length(tata_prom)}. Cantidad de genes asociados: {epd_down100_prom[as.numeric(unique(gff3_tata$seqname))]$gene%>%unique()%>%length()}")
df_genes<-cbind(df_genes, strand=as.vector(strand(epd_down100_prom)))
df_genes<-df_genes%>%mutate(TATA=ifelse(name%in%tata_prom, T,F))
df_genes_tata<-df_genes%>%filter(name%in%tata_prom)%>%cbind(pos=unique(gff3_tata$seqname))
df_genes_tata%>%group_by(gene)%>%summarise(n_prom_tata=n())
gff3_tata_ext<-gff3_tata%>%rename(strand_TATA=strand)%>%left_join(df_genes_tata, by=c("seqname"="pos"))%>%filter(strand_TATA==strand)%>%group_by(name)%>%filter(score.x==max(score.x))
gff3_tata_ext<-gff3_tata_ext%>%mutate(start=100-start,end=100-end)
``` 

Ahora me fijo la posicion de los TATA. Deberian iniciar alrededor de la base -31
```{r tata_pos}
gff3_tata_ext%>%ggplot(aes(start))+geom_density()+xlim(0,100)+geom_vline(xintercept = 31,linetype="dashed")
```
 
Da divino, estan bien posicionadas

Ahora me pregunto: Hay mayor proporcion de promotores TATA en promotores de genes con un unico promotor, o en promotores de genes con multiples promotores?  
Hago tabla de contingencia, y hago un test de Fisher

```{r test_TATA}
df_genes<-df_genes%>%mutate(mult_prom=ifelse(n_prom>1,TRUE,FALSE))
table(df_genes$mult_prom,df_genes$TATA)
fisher.test(table(df_genes$mult_prom,df_genes$TATA))
```

Si bien da significativo... El Odds ratio es practicamente 1. No considero que haya relevancia biologica en esto  
Lo veo mejor en grafico:  

```{r mosaic}
library(ggmosaic)
df_genes%>%ggplot()+geom_mosaic(aes(x=product(TATA),fill=mult_prom))
```

### Auotocorrelacion de TATAs
La pregunta es: es mas probable que, dado que hay una TATA en un promotor de un gen, haya otra TATA en el otro promotor?  
Lo pense como una situacion de desequilibrio de Hardy Weinberg, donde hay dos alelos posibles (con y sin TATA). Limitación: solo puedo para genes con dos promotores, dado que serían los dos "cromosomas".

```{r hw_tata}
library(HardyWeinberg)
df_genes<-df_genes%>%group_by(gene)%>%mutate(prop_TATA=sum(TATA)/n_prom)
HWChisq(c(AA=df_genes%>%ungroup()%>%filter(n_prom==2,prop_TATA==0)%>%nrow()/2,
          AB=df_genes%>%ungroup()%>%filter(n_prom==2,prop_TATA==0.5)%>%nrow()/2,
          BB=df_genes%>%ungroup()%>%filter(n_prom==2,prop_TATA==1)%>%nrow()/2))
```

Da significativo.  
La D es 0.5*(Het_obs - Het_esp). Dado que dio negativo, indica que hay que hay menos "heterocigotas" de lo esperado. Sin embargo, los efectos no son muy grandes. 

Sigue faltando un modelo con mas de dos promotores. 

